【裁判字號】    89,易,2797
【裁判日期】    901122
【裁判案由】    詐欺等
【裁判全文】
臺灣臺南地方法院刑事判決                        八十九年度易字第二七九七號
    公  訴  人  臺灣台南地方法院檢察署檢察官
    被      告  丙○○
    被      告  乙○○
    右二人共同
    選任辯護人  陳清白
    被      告  甲○○
    選任辯護人  蔡淑文
右列被告等因詐欺等案件，經檢察官提起公訴 (八十九年度偵字第六四六六號)，本
院判決如左：
    主  文
丙○○共同連續意圖為自己不法之所有，以詐術使人將本人之物交付，處有期徒刑壹
年拾月。扣案門診病歷表壹箱、醫療費用收據壹箱、病患基本資料貳冊、套餐代號壹
冊及處方箋貳冊等物，均沒收。
甲○○共同連續意圖為自己不法之所有，以詐術使人將本人之物交付，處有期徒刑拾
月，緩刑參年。扣案門診病歷表壹箱、醫療費用收據壹箱、病患基本資料貳冊、套餐
代號壹冊及處方箋貳冊等物，均沒收。
乙○○公訴不受理。
    事  實
一、丙○○於民國八十四年間在台南縣新化鎮○○路四八九號處開設慈惠診所。並分
    別自八十四年三月一日起至八十六年五月三十一日及八十六年九月一日起至八十
    九年五月三日止，分別以月薪新台幣（下同）五萬元及十萬元之報酬，先後僱用
    自台南市衛生局及新光人壽保險股份有限公司退休之具有醫師資格之甲○○及乙○○（已歿）與其共同為病人看診，並在全民健康保險開辦以後，分與甲○○、
    乙○○二位醫師共同基於意圖為自己不法所有之概括犯意及違反醫師法之犯意聯
    絡，明知丙○○並不具醫師資格，竟於八十四年三月一日起，至八十六年五月三
    十一日止，及八十六年九月一日起，至八十九年五月六日止之期間內，先後以甲○○及乙○○之名義掛名為慈惠診所之負責醫師，向中央健康保險局（下稱健保
    局）申辦成為全民健康保險特約診所。而於此期間內，除甲○○與乙○○醫師外
    ，丙○○在診所內亦有為病患從事看診之醫療行為，並於看診後，由丙○○記載
    病人相關病歷資料於便條紙上，轉交由甲○○與乙○○將之記載於其二人業務上
    所作成之病患門診記錄表上，再以上開不實之親自執行醫療業務所作成之門診記
    錄連續多次向健保局詐領健保給付，而為行使前開不實之業務文書，並致健保局
    陷於錯誤，而於八十四年三月一日至八十六年五月三十一日間，甲○○醫師擔任
    負責人期間，就丙○○實施醫療行為部分，共給付健保醫療費用四千七百九十二
    元；八十六年九月一日起至八十九年五月六日，乙○○醫師擔任負責人期間，就
    丙○○實施醫療行為部分，共給付健保醫療費用一百六十四萬七千四百十二元。
    嗣經八十九年五月三日為法務部調查局臺南縣調查站調查員持檢察官開具之搜索
    票，至慈惠診所查獲，並扣得丙○○所有供犯罪所用之門診病歷表一箱、醫療費
    用收據一箱、病患基本資料二冊、套餐代號一冊及處方箋二冊等物。
二、案經法務部調查局臺南縣調查站移送台灣台南地方法院檢察署檢察官偵查起訴。
    理  由
一、訊據被告甲○○於偵審中固均坦承於前揭時間，受雇於被告丙○○，並擔任慈惠
    診所之負責醫師，惟矢口否認涉有違反醫師法、詐欺取財及業務登載文書不實罪
    ，辯稱：對被告丙○○擅自看診行為，並不知情云云。經查：
（一）右揭犯罪事實業據被告丙○○於本院審理時自承不諱，並有扣案病歷表、簽訂
      特約診所合約書、門診就醫記錄明細表一份及被告丙○○為病患看診之錄影帶
      一捲及自錄影帶翻拍之相片一張等附卷足憑，被告丙○○於本院審理時之自白
      與事實相符，堪以採信。
（二）證人林雅芬於調查局應訊時陳稱：幫其看診的均是一位年約四十多歲的女醫生
      看診，並由該女醫師開立處方簽等語，核與證人黃靜雯於調查局應訊時陳稱：
      （你至慈惠診所就醫係由何人為你看診？由何人開具處方簽？）「大部分均由
      一位四十多歲的婦人幫我看診，並開立處方簽。」等語相符，並經調查員提示
      照片後，證人林雅芬、黃靜雯均指認係被告丙○○為其診療，此有調查局訊問
      筆錄一份在卷可稽。證人黃靜雯於偵查中雖改稱：「我所謂的看診是因為甲○○醫師重聽，我去看病時，就直接跟那名女醫師（按指丙○○）說我要照上次
      那樣包藥。」（參見偵卷第二十二頁），證人林雅芬於偵查中亦改證稱：（提
      示丙○○、甲○○、乙○○三人照片是否認識？）「甲○○、丙○○我認識。
      」、（問：為何在調查局說幫你看診的人是四十多歲的女醫師？）「我是說甲○○醫生在旁邊時，丙○○才幫我打針。」（偵卷第二十二頁背面）等語，惟
      依證人黃靜雯偵查中所述，被告甲○○於看診之際，因其高齡耳背，已無法確
      實知悉看診之證人黃靜雯所述，是被告甲○○如何執行醫療業務？證人黃靜雯
      偵查中所述，是否確有事實相符，已非無疑，況縱依證人林雅芬、黃靜雯前開
      於偵查中所述，被告丙○○執行打針、包藥等醫療業務，亦均係在被告甲○○
      在場時為之，是被告甲○○焉有不知被告丙○○擅自執行醫療業務之理？復參
      諸被告甲○○於調查局應訊之際，就前揭犯罪事實業已坦承不諱，是堪信被告
      甲○○於偵審中改稱就被告丙○○前揭違反醫師法、行使業務登載不實文書、
      詐欺取財等犯行，均無所悉云云，應係事後卸責之詞，當無可採。被告甲○○
      犯行明確，堪以認定，應依法論科。
二、核被告丙○○、甲○○二人所為，均係違反醫師法第二十八條第一項前段、刑法
    第二百十六條行使第二百十五條業務上登載不實文書及刑法第三百三十九條第一
    項之詐欺取財等罪。被告等登載不實事項於業務上做成文書之低度行為，應為行
    使前揭文書之高度行為所吸收，不另論罪。另被告甲○○與同案被告乙○○就被
    告丙○○未具合法醫師資格之身分，竟執行醫療業務，而違反醫師法第二十八條
    第一項前段部分，分別與丙○○均具有共同犯意之聯絡、行為之分擔，另被告丙○○與甲○○及丙○○與同案被告乙○○間，就前開偽造文書及詐欺取財部分犯
    行間，亦有犯意聯絡及行為分擔，應分依刑法第三十一條第一項及第二十八條之
    規定，分別均論以共同正犯。被告丙○○、甲○○二人多次行使業務上登載不實
    文書及詐欺取財犯行，均時間緊接，觸犯構成要件相同之罪名，均為連續犯，應
    分別僅論以一罪，並均加重其刑。另公訴意旨雖認被告丙○○違反醫師法多次犯
    行，係均基於概括犯意為之，而認被告二人共同違反醫師法部分犯行，亦有連續
    犯之適用等語，惟醫師法第二十八條所謂「業務」係指以繼續之意思，反覆實施
    同種類行為為目的之社會活動，當然包含多次行為，被告之實施醫療行為雖有多
    次，但只執行一個「醫療業務」，係屬繼續之一種，應僅構成一罪，無連續犯之
    適用，是被告丙○○及甲○○應均僅論以一違反醫師法第二十八條第一項前段之
    罪。又被告丙○○、甲○○所犯前開三罪間，具有牽連關係，應從一重之詐欺取
    財罪處斷。又被告甲○○為民國前二年出生，於行為時，業已超過八十歲，爰依
    刑法第十八條第三項之規定，減輕其刑，並依刑法第七十一條之規定，先加後減
    之。另公訴意旨雖認被告丙○○、甲○○與同案被告乙○○於前揭時間，以前開
    手段詐騙健保局共計一千一百五十六萬二千九百二十元等情，惟被告甲○○與乙○○於前揭時段，雖曾容任被告丙○○擅自執行醫療業務，惟其等自身亦有看診
    ，是自不得就慈惠診所於前揭時段中，所有申請之健保費用，均列為被告三人詐
    欺所得，另參以健保局於九十年三月二十九日以健保南醫字第九０００三０七五
    號函表示慈惠診所八十四年三月一日至八十六年五月三十一日即被告甲○○駐診
    期間，虛偽申報健保醫療給付，應處以該診所虛偽申報之二倍罰鍰，共計九千五
    百九十二元，是健保局亦認被告甲○○駐診期間，被告丙○○與甲○○虛偽申報
    之數額應係四千七百九十六元；另健保局於九十年十月二十五日對被告丙○○等
    人提起附帶民事訴訟（另經本院分九十年度附民字第二八一號審理）所檢送之分
    戶帳表四紙中，亦列明被告乙○○駐診期間，慈惠診所虛報醫療給付金額應係一
    百六十四萬七千四百十二元之數，是就被告丙○○、甲○○等人詐騙所得，應係
    前開所述之數額，附此敘明。爰審酌被告丙○○犯罪動機、手段及其所得，犯罪
    後尚未賠償健保局之損害、犯罪後坦承部分犯行之態度；被告甲○○犯罪之動機
    、手段及犯罪後否認犯行之態度，惟已清償健保局科處之罰鍰，有健保局前開來
    函一紙為據等一切情狀，分別量處如主文所示之刑。又被告甲○○未曾受有期徒
    刑以上刑之宣告，有臺灣高等法院被告全國前案紀錄表一份在卷可稽，且年事已
    高，經此起訴審判，信無再犯之虞，本院認所宣告之刑，以暫不執行為適當，爰
    宣告緩刑如主文所示，以啟自新。扣案門診病歷表一箱、醫療費用收據一箱、病
    患基本資料二冊、套餐代號一冊及處方箋二冊等物，為被告丙○○所有，供其犯
    罪所用之物，應依刑法第三十八條第一項第二款之規定，均沒收之。
三、公訴意旨另以：被告乙○○於八十六年九月一日起至八十九年五月三日止，以月
    薪十萬元之報酬，受雇於被告丙○○，而與丙○○共同基於違反醫師法、行使業
    務上登載不實文書及詐欺取財之犯意連絡，共同詐騙健保局達一千餘萬元，因認
    被告乙○○亦涉有違反醫師法第二十八條第一項前段、刑法第二百十六條行使第
    二百十五條業務上登載不實文書及刑法第三百三十九條第一項之詐欺取財等罪嫌
    。
四、按被告死亡者，應諭知不受理之判決，第三百零二條至第三百零四條之判決，得
    不經言詞辯論為之。刑事訴訟法第三百零三條第五款、第三百零七條分別定有明
    文。
五、查本件被告乙○○業於民國九十年十月十日死亡，此有台南市東區衛生所開具之
    九十年十月十日死亡證明書附卷可稽。依照上開說明，爰不經言詞辯論，逕為不
    受理之判決。
據上論斷，應依刑事訴訟法第二百九十九條第一項前段、第三百零七條、第三百零三
條第五款，醫師法第二十八條第一項前段，刑法第十一條前段第二十八條、第三十一
條第一項、第五十六條、第三百三十九條第一項、第二百十六條、第二百十五條、第
五十五條後段、第十八條三項、第三十八條第一項第二款、第七十四條第一款，罰金
罰鍰提高標準條例第一條前段，判決如主文。
本案經檢察官蔡英俊到庭執行職務
中      華      民      國    九十      年    十一    月    二十二    日
                                  臺灣臺南地方法院刑事第四庭
                                          法  官    卓  穎  毓
右正本證明與原本無異。
如不服本判決，應於判決送達後十日內，向本院提出上訴狀。
                                          書記官    黃  子  起
中      華      民      國    九十      年    十一    月    二十七    日
附錄法條
中華民國刑法第三百三十九條：
意圖為自己或第三人不法之所有，以詐術使人將本人或第三人之物交付者，處五年以
下有期徒刑、拘役或科或併科一千元以下罰金。
以前項方法得財產上不法之利益或使第三人得之者，亦同。
前二項之未遂犯罰之。


司法院資訊處製作；財團法人民間司法改革基金會備份。
